【裁判字號】    98,交聲,3183
【裁判日期】    981217
【裁判案由】    聲明異議
【裁判全文】
臺灣高雄地方法院交通事件裁定        98年度交聲字第3183號
原處分機關  高雄市政府交通局
異  議  人
即受處分人  甲○○
上列異議人即受處分人因違反道路交通管理處罰條例案件，對於
高雄市政府交通局98年12月3 日所為之處分（原處分案號：高市
交裁字第裁32-BO0000000號），聲明異議，本院裁定如下：
    主  文
原處分撤銷。
甲○○汽車駕駛人，駕駛汽車經測試檢定酒精濃度超過規定標準
，吊扣其輕型機器腳踏車駕駛執照拾貳個月，並施以道路交通安
全講習。
    理  由
一、異議意旨略以：異議人即受處分人甲○○因酒後駕駛輕機車
    ，經警攔檢並實施酒精濃度測試，已由檢察官為緩起訴處分
    ，並命向公庫繳交新台幣（下同）45,000元，基於一事不二
    罰原則，請求撤銷原處分，爰提起本件聲明異議等語。
二、按一行為同時觸犯刑事法律及違反行政法上義務規定者，依
    刑事法律處罰之。但其行為應處以其他種類行政罰或得沒入
    之物而未經法院宣告沒收者，亦得裁處之。前項行為如經不
    起訴處分或為無罪、免訴、不受理、不付審理之裁判確定者
    ，得依違反行政法上之義務規定裁處之，行政罰法第26條已
    定有明文。惟依行政罰法第26條立法理由，「一行為同時觸
    犯刑事法律及違反行政法上義務規定時，由於刑罰與行政罰
    同屬對不法行為之制裁，而刑罰之懲罰作用較強，故依刑事
    法律處罰，即足資警惕時，實無為一事二罰再處行政罰之必
    要，且刑事法律處罰，由法院依法定程序為之，較符合正當
    法律程序，應予優先適用。但罰鍰以外之沒入或其他種類行
    政罰，因兼具維護公共秩序之作用，為達行政目的，行政機
    關仍得併與裁處」，探究其立法目的，無非在處罰目的相同
    且處罰方式相同時，若依刑事法律處罰，即足資警惕時，實
    無為一事二罰再處行政罰之必要，但罰鍰以外之沒入或其他
    種類行政罰，因兼具維護公共秩序之作用，為達行政目的，
    行政機關仍得併予裁處。至於刑事訴訟法第253 條之1 所指
    之緩起訴處分，其中檢察官命被告為金錢給付部分，並得為
    民事強制執行名義，異議人因上開緩起訴處分而剝奪其財產
    權，且前揭金錢給付義務亦具有強制性、懲罰性，雖不若易
    科罰金係以支付金錢作為自由刑之替代，惟經由緩起訴處分
    條件之履行使其免於遭檢察官發動起訴程序，仍具有替代刑
    罰之效果，廣義而言，應屬上揭所稱之「實質刑事法律處罰
    」，應有行政罰法第26條第1 項「一事不二罰」規定之適用
    。至交通部95年7 月17日交路字第0950006986號函釋雖略以
    ：法務部行政罰法諮詢小組第一次會議紀錄已明確結論「緩
    起訴者乃附條件的不起訴處分，亦即是不起訴的一種」在案
    ，當依該部上開函釋結論及行政罰法第26條第2 項規定辦理
    等語。惟「緩起訴」處分之最終雖使被告免於刑事訴追之效
    果，與「不起訴」處分之效果相同，然觀諸刑事訴訟法第25
    3 條之1 第1 項係91年2 月8 日增訂，行政罰法係94年2 月
    5 日公布，而制定在後的行政罰法第26條第2 項僅臚列「不
    起訴處分或無罪、免訴、不受理、不付審理之裁判確定者」
    ，並未將「緩起訴處分」納入。又緩起訴處分既非不能證明
    行為人之犯罪事實，且行為人有支付一定金額之實質處罰，
    已產生實質刑罰之效果，自與上開行政罰法第26條第2 項列
    舉之不起訴處分等情形迥然有別，無從遽為比擬而為相同之
    處置。再者，酒後駕車行為人於受緩起訴處分，如除仍需繳
    納一定金額之行政罰鍰外，尚須依緩起訴所指定之條件繳納
    一定之金錢或服一定之勞務，其結果勢必降低刑事被告接受
    緩起訴之意願，亦與訂定緩起訴處分以替代繁複刑事審判程
    序之制度性機能相悖。是制定在後之行政罰法第26條第2 項
    既未將緩起訴處分列舉其中，本於保障人民基本權及「法律
    明示其一排除其他」之法理暨前揭說明，自不能將條文中「
    不起訴處分」之範圍，擴及於性質並不相同之「緩起訴處分
    」。再者，臺灣高等法院曾就酒後駕車遭緩起訴處分並附條
    件為捐款行為，於緩起訴處分猶豫期間屆滿未經撤銷確定，
    行政機關得否對同一行為課以行政罰鍰相關問題加以研議，
    結論亦同認：行政機關僅得對差額部分再課以行政罰鍰，此
    觀臺灣高等法院暨所屬法院97年11月12日至14日法律座談會
    刑事提案第39號至明。
三、次按汽車駕駛人，駕駛汽車經測試檢定有酒精濃度超過規定
    標準之情形者，處新臺幣15,000元以上60,000元以下罰鍰，
    並當場移置保管其車輛及吊扣其駕駛執照1 年，道路交通管
    理處罰條例第35條第1 項第1 款定有明文。又現行道路交通
    管理處罰條例第68條之條文內容，係經立法院於94年11月23
    日修正通過，總統於94年12月14日公布，自95年3 月1 日施
    行，由原本條文：「汽車駕駛人，因違反本條例及道路交通
    安全規則之規定，受吊扣或吊銷駕駛執照處分時，吊扣或吊
    銷其持有各級車類之駕駛執照」，修正為：「汽車駕駛人，
    因違反本條例及道路交通安全規則之規定，受吊銷駕駛執照
    處分時，吊銷其持有各級車類之駕駛執照」，修正後之新法
    已將「吊扣」之連坐規定排除在外。觀其修法意旨，係以原
    條文將違規駕駛人所持有之各級車類駕駛執照一併吊扣或吊
    銷，失之過酷，影響人民工作及生活甚鉅為由，而刪除吊扣
    駕駛人駕駛執照時，應吊扣駕駛人持有各級車類駕駛執照之
    規定，是依現行道路交通管理處罰條例，已無得吊扣駕駛人
    所持有他級駕駛執照之依據存在。從而，於為吊扣駕駛人駕
    駛執照之處分時，自僅得吊扣駕駛人違規時所駕駛該級車類
    之駕駛執照，以限制其繼續駕駛該級車類行駛道路之權利。
四、經查：
（一）本件異議人酒後駕車因僅有一交通違規行為，有關處罰效
      果之罰鍰、吊扣駕駛執照及施以道路交通安全講習，與該
      交通違規行為是否存在，均無從分離。法院審理時應先確
      定異議人是否確有交通違規行為存在，再決定原處分機關
      所適用之法律有無錯誤。異議人如已對於原處分之一部分
      聲明異議，法院即應就與違規行為無從分離之罰鍰、吊扣
      駕駛執照、道路交通安全講習等全部處罰效果，併予審理
      ，合先敘明。
（二）查本件異議人於民國97年8 月19日22時24分許，酒後騎乘
      車牌號碼為ZIJ-170 號輕型機車，行經高雄市○○街663
      號前，為警攔檢實施酒測，發現其呼氣中酒精濃度高達每
      公升0.95毫克，超過法定標準，乃當場製單舉發，原處分
      機關並依道路交通管理處罰條例第35條第1 項第1 款、違
      反道路交通管理事件統一裁罰基準及處理細則第43、44、
      67條及違反道路交通管理事件統一裁罰基準表規定，裁處
      異議人罰鍰新臺幣45,000元，吊扣駕駛執照12個月並施以
      道路交通安全講習，此有高雄市政府警察局舉發違反道路
      交通管理事件通知單、高雄市政府交通局違反道路交通管
      理事件裁決書各1 份及高雄市政府交通局高市交裁吊字第
      32-0 2610-BO0000000 號駕駛執照吊扣執行單在卷可稽。
      又異議人因上開酒後駕車案件，經臺灣高雄地方法院檢察
      署檢察官以97年度偵字第25932 號為緩起訴處分，緩起訴
      期間為1 年，應立悔過書，並應於緩起訴處分確定後3 個
      月內，向公庫支付45,000元，且經臺灣高等法院高雄分院
      檢察署檢察長於97年11月10日以97年度上職議字第4839號
      駁回再議確定，異議人亦已依緩起訴之內容繳交45,000元
      等情，亦有上開緩起訴處分書、臺灣高等法院高雄分院檢
      察署處分書、臺灣高等法院被告前案紀錄表及臺灣高雄地
      方法院檢察署自行收納款項統一收據在卷可考，是上開事
      實，均堪以認定。
（三）關於罰鍰部分：異議人上開酒後駕車行為，係屬同時觸犯
      刑事法律及違反行政法上義務規定之行為，且前經緩起訴
      處分確定，異議人並已給付45,000元，已產生實質刑罰之
      效果。揆諸前開說明，對於違規者科處行政秩序罰，與刑
      事制裁所欲達到保護交通安全之目的相同，則處以較重之
      刑事制裁已足，自無重複處罰之必要，是對於性質相同之
      金錢裁罰，既由檢察官處以具有實質刑事處罰性質之緩起
      訴處分，即不得就同一違規事實再處以相同類型之行政秩
      序罰。又道路交通管理處罰條例第35條第8 項規定：「前
      項汽車駕駛人，經裁判確定處以罰金低於本條例第92條第
      3 項所訂最低罰鍰基準規定者，應依本條例裁決繳納不足
      最低罰鍰之部分」，準此，本件異議人既依緩起訴處分向
      公庫繳交45,000元，揆諸上揭說明，異議人因本件交通違
      規所應處之罰鍰處罰，已依刑事法律處罰，其所繳納款項
      之金額未低於最低罰鍰基準規定者，即不應再受同種類之
      行政罰之罰鍰制裁，原處分機關逕以異議人酒精濃度超過
      規定標準，仍對異議人裁處罰鍰45,000元，自有未洽。
（四）關於吊扣駕駛執照部分：異議人領有較高級之普通重型機
      車駕駛執照，未領有輕型機車駕駛執照乙節，此有公路監
      理電子閘門證號查詢機車駕駛人資料在卷足憑（見本院卷
      第11頁）。而本件異議人既係駕駛輕型機車違反道路交通
      管理處罰條例第35條第1 項第1 款之規定，依前揭說明，
      僅能吊扣其輕型機車駕駛執照12個月，並無得吊扣異議人
      持有他級駕駛執照之依據，原處分機關以異議人有上開違
      規行為，裁處吊扣異議人之重型機車駕駛執照，已難謂係
      適法之處分。又上開處置方式，雖可能產生無照駕駛之駕
      駛人，反而較有照駕駛之駕駛人，得受有無需受吊扣駕駛
      執照處罰利益之疑慮，然本院審酌「行政行為，採取之方
      法所造成之損害不得與欲達成目的之利益顯失均衡」，乃
      為行政程序法第7 條第3 款所明定，若於上開情形下吊扣
      駕駛人各級車類之駕駛執照，雖可達成完全杜絕駕駛人繼
      續酒醉駕車之目的，惟亦同時造成剝奪駕駛人駕駛各級車
      類車輛之結果，此所造成之損害，已與欲達成目的之利益
      顯失均衡，且與前揭道路交通管理處罰條例第68條之修法
      意旨不相符合，有違法律保留原則，於法未合，是揆諸前
      揭規定及說明，原處分機關僅得吊扣異議人酒駕當時駕駛
      車類，即輕型機器腳踏車之駕駛執照，不能僅因異議人無
      該級駕駛執照可供吊扣，即逕行吊扣異議人所持有之普通
      重型機器腳踏車駕駛執照。至上開情形固可能產生技術層
      面之困難，然交通主管機關非不得於普通重型機器腳踏車
      駕駛執照上或電腦檔存資料註記吊扣輕型機器腳踏車之駕
      駛執照，限制異議人之駕駛資格，或以立法方式解決，尚
      不得因異議人無較低等級之駕照可供吊扣，即率爾代以吊
      扣異議人所領有之較高等級車類駕駛執照（參見臺灣高等
      法院98年法律座談會刑事類提案第20號、第23號研討結果
      ）。
五、綜上，原處分機關裁處異議人罰鍰45,000之行政罰及吊扣重
    型機車駕駛執照12個月部分，尚有未恰，至原處分機關裁處
    施以道路交通安全講習部分，係屬達成遏止酒後駕車不法行
    為以維護道路交通安全之行政目的而有別於罰鍰以外之其他
    種類行政罰，於法自無不合，惟原處分既有上述瑕疵，自無
    可維持。從而，異議人提起本件聲明異議為有理由，且因本
    件為一交通違規行為，裁處罰鍰、吊扣駕照與道路安全講習
    處分均無從區分，雖異議人未就吊扣駕駛執照、施以道路交
    通安全講習部分聲明異議，仍應由本院將原處分撤銷，自為
    裁罰如主文第2 項所示，以期適法。
六、依道路交通案件處理辦法第20條前段，裁定如主文。
中    華    民    國    98    年    12    月    17    日
                      交通法庭法  官  簡佩珺
以上正本證明與原本無異。
如不服本裁定應於送達後5日內向本院提出抗告狀。
中    華    民    國    98    年    12    月    17    日
                              書記官  蕭家玲


司法院資訊處製作；財團法人民間司法改革基金會備份。
